【裁判字號】    98,台上,719
【裁判日期】    980219
【裁判案由】    偽造文書
【裁判全文】
最高法院刑事判決              九十八年度台上字第七一九號
上  訴  人  甲○○（原名張智臺）
上列上訴人因偽造文書案件，不服台灣高等法院高雄分院中華民
國九十七年三月十八日第二審更審判決（九十六年度重上更(三)字
第八五號，起訴案號：台灣高雄地方法院檢察署八十五年度偵字
第二一六六八號），提起上訴，本院判決如下：
    主  文
上訴駁回。
    理  由
按刑事訴訟法第三百七十七條規定，上訴於第三審法院，非以判
決違背法令為理由，不得為之。是提起第三審上訴，應以原判決
違背法令為理由，係屬法定要件。如果上訴理由書狀並未依據卷
內訴訟資料，具體指摘原判決不適用何種法則或如何適用不當，
或所指摘原判決違法情事，顯與法律規定得為第三審上訴理由之
違法情形，不相適合時，均應認其上訴為違背法律上之程式，予
以駁回。本件上訴人甲○○（原名張智臺）上訴意旨略稱：(一)、
上訴人前因被訴以車號YK-3008 號自用小客車（下稱本件汽車）
供質押，向高雄市劉遠如所經營之三立當舖，佯借新台幣（下同
）三十萬元，得款後，又向劉遠如佯稱急用該車一日，旋駕車離
去不復返，而涉犯詐欺、偽造文書等罪嫌，經台灣高雄地方法院
檢察署檢察官於民國八十五年一月二十二日為不起訴處分確定（
下稱前詐欺案），而卷附內政部警政署刑事警察局（下稱刑事警
察局）指紋鑑定書僅能證明販賣車子予黃宗輝者係陳世貴（已死
亡），另偽造之「張智臺」身分證亦只能證明上訴人係被害人，
均不足佐證上訴人涉有向劉遠如詐欺及偽造文書等犯行，而黃宗
輝執有上載流水編號之汽車進口與貨物稅完稅證明書（下稱完稅
證明書）及原始統一發票（下稱發票），與前詐欺案亦無關係，
均非屬新事實或新證據，檢察官自不能再就本件提起公訴，乃原
審仍為實體判決，自難認適法。(二)、原審將上訴人向「暉洲汽車
股份有限公司」（下稱暉洲公司）購買本件汽車之發票及選號收
據，分別送請刑事警察局及高雄市監理處鑑定結果，認無法鑑定
發票上所蓋暉洲公司之印文及選號收據之真偽，有刑事警察局及
高雄市監理處函可憑，且在偵、審程序中難保前開證據有遭調換
可能，原判決竟憑空認定前開發票及選號收據係真正，顯然採證
違法。(三)、原判決未將其憑以認定上訴人與陳世貴共犯本案之證
據及理由詳予敘明，亦嫌理由不備。(四)、依高雄市監理處科長洪
榮吉所證及在簽呈上所載，本件汽車可能係上訴人於購買時，相
關證件被人模擬偽造，並趁上訴人搭機北上不在高雄之際，予以
竊取，再持偽造證件向劉遠如質押借款。另暉洲公司業務經理郭
士清、高雄市監理處科長徐永康、同處職員陳月華、藍清文等人
均證陳，本件汽車於領牌、驗車時，領牌人員須檢附汽車鑰匙及
保險單、發票、完稅證明書、選號收據、請領牌照登記申請書等
文件，故領牌或驗車人員自可於領牌後、交車前，將前揭文件資
料影印留底，再予偽造，並複製汽車鑰匙，持以犯案，足見上訴
人確係被害人。(五)、本件汽車之四支原廠鑰匙均在上訴人手中，
而黃宗輝所持該車鑰匙經第一審勘驗結果，並非原廠鑰匙，堪認
本件汽車係於失竊後始被偽造鑰匙出售。(六)、上訴人之身分證曾
遺失，遭綽號「冬瓜」者撕去其上照片，換貼胡光丕之照片備用
，胡光丕並因此被判處罪刑在案，有刑事判決書可證，益證上訴
人之身分證確係遭人偽造冒用。(七)、本件汽車買賣契約書上所留
指紋，經比對結果，與陳世貴之指紋特徵相符，有刑事警察局指
紋鑑定書可按，足證持偽造證件出售本件汽車予黃宗輝者係陳世
貴，另劉遠如所提出佯以本件汽車持向其質押借款之「張智臺」
身分證，亦係經偽造，顯見該二犯行均非上訴人所為。(八)、上訴
人確有於八十四年十一月十五日上午八時許由高雄市小港搭飛機
至台北，嗣於同日下午七時許，始又由台北搭飛機返回小港，旋
因發現原停放於小港機場停車場內之本件汽車失竊，乃向警局報
案，且迄至八十五年二、三月間才發現該車置於「勝益汽車商行
」展售，而報警處理等情，有機票、報案單等資料附台灣高雄地
方法院八十五年度訴字第七三五號案卷可稽，益見上訴人確係無
辜被害人。(九)、前開發票及選號收據或係警方於查扣時將之與上
訴人及黃宗輝所提出證件弄混，或係遭黃宗輝乘機調換，均不足
以證明上訴人有被訴之偽造文書等犯行。(十)、證人徐永康證稱其
於鑑定時見到本件汽車電線有剝皮現象，證人曾煥志陳稱其可在
未破壞車鎖之情況下，開啟本件汽車，證人陳惠玲亦稱有能力者
可迅速打開車鎖，足證上訴人所辯本件汽車係在小港機場遭竊乙
節，並未違背經驗、論理法則。(十一)、陳世貴之大嫂李香雲陳稱其
不認識上訴人，堪認上訴人確未與陳世貴共犯本案。(十二)、依報上
登載，與本件相類之作案手法甚多，竊車、偽造證件集團根據汽
車業務員所交付之汽車鑰匙、文件加以偽造備用，再伺機竊車持
以典當、出售，就目前之科技而言，毫無困難，原判決對此有利
於上訴人之證據未予採納，復未說明其理由，尚嫌理由不備。(十三)
、本件汽車在案發當時尚值購買價之八成，即約一百十五萬元，
上訴人何必冒被追訴之危險，偽造自己之證件，且苟黃宗輝、劉
遠如報警，必無法獲得竊盜險之理賠，除非至愚，應無只為詐騙
三十萬元及八十萬元而損失該車之理，原判決論處上訴人罪刑，
自違經驗法則。(十四)、證人魏義和、柳崑誠雖均證陳本件汽車於出
售予黃宗輝時，所交付之鑰匙係以原廠鑰匙或複製鑰匙為樣本打
造而成，但此與高雄市鎖匠工會函覆稱有超群能力者可憑空於三
個小時內打造一支BMW 車輛之鑰匙，該工會理事長陳惠玲及報紙
亦分別供陳、登載，再難開啟之車鎖，均可於短時間內打開等情
，並不相符，且魏義和、柳崑誠均非就鑑定事項有特別知識經驗
者，所證又屬個人意見，原審採用其等證言作為判決依據，亦屬
違法云云。
惟查：原判決綜合全案卷證資料，本於事實審法院職權推理之作
用，認定上訴人有其事實欄所載之犯行，因而撤銷第一審諭知上
訴人無罪之判決，依修正前刑法牽連犯規定，從一重改判論處上
訴人共同連續行使偽造公文書，足以生損害於公眾及他人罪刑，
已詳細說明其採證認事之理由。對前詐欺案雖曾經檢察官為不起
訴處分確定，但依憑黃宗輝之告訴，刑事警察局之指紋鑑定，真
、偽「張智臺」身分證之比對，真、偽完稅證明書之記載，及黃
宗輝執有上訴人坦陳並未遺失之發票，本件如何之與刑事訴訟法
第二百六十條第一款所定有發現新事實或新證據之再行起訴要件
相符合；扣案之發票及選號收據，經送刑事警察局鑑定結果，雖
因發票上所蓋暉洲公司之印文欠清晰，選號收據無同批印製之收
據可資比對，均無從鑑定其真偽，然上訴人對該發票、選號收據
為真正並無爭執，參酌暉洲公司所提出之本件汽車交易資料、印
文及高雄市監理處函送之該收據報核聯，前開發票及選號收據如
何之堪以認定為真本；依據證人黃宗輝、劉遠如、曾秀琴之證述
，卷附偽造之「張智臺」身分證、完稅證明書、原廠證明書、保
險卡及報案失竊電腦單、買賣契約書、補發行車執照、汽機車各
項異動登記書、刑事警察局鑑定書等資料，雖僅可認定係陳世貴
持前開偽造之身分證辦理補發本件汽車之行車執照，並以上開證
件及本件汽車先向劉遠如典當借款，再販賣予黃宗輝，然依證人
郭吳玲昭、黃妙理、徐永康之陳述，偽造之「張智臺」身分證上
亦如真正身分證載有上訴人甫於案發前二日申請補證之日期，偽
造之完稅證明書上又記載如暉洲公司在真本上私自填寫之流水編
號，佐以陳世貴於案發當日竟膽敢駕駛贓車在市區道路上行駛，
並四處典當、兜售該車，無懼於被害人可能報案而為警查獲，如
何已足認定上訴人就前開偽造文書等行為與陳世貴有犯意聯絡及
行為分擔；依證人曾煥志、李繼文、吳宗洲、徐美足、郭士清、
郭吳昭玲之證述，參酌本件汽車係在領牌後逾半年始出事，如何
之應予排除當初經手申領牌照之人員趁機偽造證件、複製車輛鑰
匙以便日後行竊之可能性；由證人魏義和、柳崑誠之證述內容，
如何已堪認定陳世貴於出賣本件汽車予黃宗輝時，所交付之汽車
鑰匙係以原廠鑰匙或複製鑰匙為樣本打造而成；陳世貴已以本件
汽車向劉遠如詐得三十萬元，又將該車以一百二十五萬元販賣予
黃宗輝，並已取得八十萬元，復曾請求保險公司理賠而未果，上
訴人與陳世貴共謀本件犯罪如何之仍有厚利可圖；上訴人諉稱其
於八十四年十一月十五日九時許，因搭飛機北上，將本件汽車停
放於高雄市小港機場附近，而遭人竊走，且發票、選號收據或係
警方於查扣時將之與其他證件弄混，或係遭黃宗輝乘機調換云云
，如何經查均與事實不相符合，不足採信，亦皆已詳加說明。上
訴意旨對原審前揭之論斷，究有何違背經驗法則或論理法則等違
法情形，並未依據卷內資料具體表明，上訴意旨(一)、(二)、(三)、(四)
、(五)、(七)、(八)、(九)、(十三)仍徒執陳詞，以前詐欺案曾經檢察官為不
起訴處分確定，檢察官在無新事實或新證據之情況下，再行起訴
，原判決卻予實體判決；購車之發票及選號收據經送刑事警察局
及高雄市監理處鑑定結果，既均無法判定其真偽，在偵審程序中
又難保無遭調換可能，原判決卻認該發票、選號收據為真正；原
判決未敘明憑以認定其與陳世貴共犯本案之理由；證人郭士清、
徐永康、陳月華、藍清文均證陳於本件汽車領牌、驗車時，須檢
附汽車鑰匙及有關文件，故領牌或驗車人員即可利用此機會，偽
造有關文件並複製汽車鑰匙，再持以犯案；本件汽車之原廠鑰匙
既仍在其手中，黃宗輝又非持有原廠鑰匙，足認本件汽車係於遭
竊後經偽造鑰匙出售；本件汽車買賣契約書經刑事警察局鑑定結
果，其上留有陳世貴之指紋，另劉遠如所提出之「張智臺」身分
證，亦係偽造，足見本件犯行非其所為；其確於八十四年十一月
十五日上午八時許及同日下午七時許搭飛機往返台北、高雄，本
件汽車係在該段期間在小港機場附近遭竊，有機票、報案單等資
料可稽，益證其係被害人；扣案發票及選號收據或係遭警方弄混
，或係被黃宗輝調換，不足憑以認定其有被訴之犯行；案發時本
件汽車尚值約一百十五萬元，且偽造己之證件有被追訴之危險，
況黃宗輝、劉遠如一旦報警，其亦無法獲得保險理賠，則其僅詐
得一百十萬元，卻損失該車，如此所為，有違經驗法則云云。據
以指摘原判決為違背法令。係對原判決已說明事項及屬原審採證
認事職權之適法行使，持憑己見而為不同之評價，復為單純事實
之爭辯，依首開說明，自非適法之第三審上訴理由。且按：(一)、
依卷內資料，證人洪榮吉雖在簽呈載稱：「經研判YK-3008 號自
用小客車，可能於八十四年四月底張君（上訴人）向五（暉）洲
汽車公司購買時，相關之身分證件等被人予以模擬偽造，並俟其
搭機不在高雄之空檔，予以竊取，並持變造之證件立即向乙○○
○……典當及質押借款」，但其於原審更(一)審已陳稱：「是同時
看到有三張是一樣的，所以就懷疑領牌時被偽造」、「我們不是
司法人員，所以我們的研判沒有那麼精密」、「事實上是什麼人
偽造，我們不知道」；證人徐永康固證稱：「當天鑑定（本件汽
車）有看到電線有被剝皮的現象」，但亦稱：「是否是接防盜器
或增加其他配備就不知道了，或者是要啟動車子，就沒有辦法判
斷」；證人曾煥志則係陳稱：「以我經驗以該部車（本件汽車）
就當時可以用特別手法開啟，在毫無損壞車子及無車鎖情況下仍
可開啟」；證人陳惠玲亦係稱：「有能力的還是有辦法（打開車
鎖）」，是前開證人所述及簽呈記載，乃其等個人之意見或推測
之詞，並非以實際經驗為基礎，依刑事訴訟法第一百六十條規定
，不得作為證據。原審未採前述證據為證，亦無上訴意旨(四)、(十)
所指之違誤。(二)、依卷附台灣高雄地方法院八十五年度訴字第一
二三四號刑事判決所示，胡光丕係於八十五年二月初因變造上訴
人之身分證而經判處罪刑確定，但該案犯罪時間係在本件發生後
約二個月，則胡光丕是否曾變造上訴人之身分證案件，自與本件
無涉。又證人李香雲雖陳稱其並不認識上訴人，報上復多載有與
本件作案手法相類之案件新聞，即令屬實，亦與上訴人有否本件
犯行無關。原審未採納前開證據資為判決依據，於法自無違誤，
不得據為上訴第三審之理由。(三)、依卷附筆錄所載，證人柳崑誠
、魏義和分別從事開鎖工作已各有三十餘年及四年，其等對如何
開啟車鎖，自有特別知識經驗，原審乃囑託其等就本件汽車鑰匙
能否憑空配製等事項而為鑑定，並採用其等證言作為判決依據，
於法尚無不合。上訴意旨(十四)指原審前開所為違法云云，不無誤會
。綜上所述，本件上訴意旨所指，與法律規定得為第三審上訴理
由之違法情形不相適合。應認本件關於偽造公印文、行使偽造私
文書、行使偽造公文書部分之上訴為違背法律上之程式，予以駁
回。又本件關於未指明犯人誣告及詐欺部分，分屬刑事訴訟法第
三百七十六條第一款、第四款之案件，原不得上訴於第三審，而
與其等有裁判上一罪關係之偽造公印文、行使偽造私文書、行使
偽造公文書部分之上訴復不合法，自應從程序併予駁回，附予敘
明。
據上論結，應依刑事訴訟法第三百九十五條前段，判決如主文。
中    華    民    國  九十八  年    二    月   十九   日
                      最高法院刑事第七庭
                          審判長法官  謝  俊  雄
                                法官  陳  世  雄
                                法官  魏  新  和
                                法官  吳  信  銘
                                法官  林  茂  雄
      本件正本證明與原本無異
                                      書  記  官
中    華    民    國  九十八  年    二    月  二十四  日
                                                      Ｑ


司法院資訊處製作；財團法人民間司法改革基金會備份。
